【裁判字號】    95,台上,3307
【裁判日期】    950615
【裁判案由】    違反公職人員選舉罷免法
【裁判全文】
最高法院刑事判決            九十五年度台上字第三三０七號
    上  訴  人  甲○○○○
                        園13.
    選任辯護人  莊勝榮律師
    上  訴  人  乙○○
    選任辯護人  吳旭洲律師
                吳宗輝律師
                蘇志淵律師
上列上訴人等因違反公職人員選舉罷免法案件，不服台灣高等法
院中華民國九十五年三月二日第二審更審判決（九十四年度重選
上更(三)字第三號，起訴案號：台灣新竹地方法院檢察署九十年度
選偵字第三、九、十二號），提起上訴，本院判決如下：
    主  文
原判決撤銷，發回台灣高等法院。
    理  由
本件原判決認定，上訴人甲○○○○為中華民國第五屆立法委員
自由地區山地原住民之候選人；另上訴人乙○○為甲○○○○之
表弟，擔任甲○○○○競選總部辦公室主任；已定讞之楊秋月（
業經第一審法院判處罪刑確定）係甲○○○○妻子露妮．萊撒之
同學，擔任甲○○○○競選總部拜票組組長兼會計組組長。(一)、
甲○○○○、乙○○及楊秋月於民國九十年十一月一日下午六時
許，在新竹縣尖石鄉錦屏村天然谷鱒魚養殖休閒農場餐廳（以下
簡稱天然谷餐廳），邀請義工及選民餐敘。席間甲○○○○、乙
○○與楊秋月等基於對於有投票權之選民，交付賄賂，約其將選
票投與上訴人甲○○○○之共同及概括之犯意，並與另一不詳姓
名年籍之成年男子基於共同犯意聯絡，由該名男子在天然谷餐廳
門外，甲○○○○所有ＤＥ－六一九八號休旅車旁，分別交付新
台幣（下同）各一千元賄賂予張家旺、溫桂英、羅金錄（以上三
人，業經檢察官依職權不起訴確定），並囑咐張家旺等人支持甲
○○○○。乙○○於餐會中另與葉維明基於共同犯意聯絡，由乙
○○將裝有三千元、二千元之信封袋二個及文宣之牛皮紙袋，交
付葉維明（業經第一審法院判處罪刑確定），囑其交付高光明及
劉錦來。葉維明乃轉交予高光明並告以其中一份是要給劉錦來。
高光明收受後，將裝有三千元之信封袋收下，並另與葉維明基於
共同犯意，於搭載劉錦來返回尖石鄉嘉樂村劉錦來住處後，將內
有二千元之信封交由劉錦來（起訴書誤載為三千元），以此金錢
利益約定行使投票權給甲○○○○。(二)、甲○○○○、乙○○與
楊秋月復基於同一概括之犯意，於九十年十一月三日下午六、七
時許，前往尖石鄉秀巒村下田埔集會所舉辦政見發表會。至晚上
七時四十六分許，由乙○○與楊秋月與成年男子劉榮和（未經檢
察官起訴）以共同之犯意，於集會所旁商討發放賄款事宜。劉榮
和交付名單予楊秋月，楊秋月並依劉榮和之指引前往該集會所旁
之尖石鄉秀巒村二鄰田埔三十號民宅內，約於當晚七時四十九分
、七時五十二分及七時五十三分，連續交付各一千元賄賂予有投
票權之高勝宏、溫春雨、田勝賢（以上三人另由檢察官為職權不
起訴處分確定），並請支持甲○○○○。經法務部調查局新竹市
調查站調查員當場查獲。在楊秋月皮包內起出尚未發出之賄款十
萬元（另二萬四千一百五十元，與行賄無關）；在田勝賢身上起
出賄款一千元；在楊秋月所有車號三Ｈ－一八八三號之自小客車
上，起出乙○○所持尚未發出之賄款五萬五千元（分別裝在五個
信封袋內、再裝入乙○○所有之黑色肩包內）。溫春雨嗣後經通
知到案後，提出所收受之一千元賄款等情。因而撤銷第一審關於
上訴人甲○○○○、乙○○部分之判決，改判仍論處上訴人甲○
○○○、乙○○等二人共同連續對於有投票權之人，交付賄賂，
而約其投票權為一定之行使罪刑。固非無見。
惟查，(一)、原判決（見第三頁第一列至第六列）事實欄記載，乙
○○、楊秋月與劉榮和商討發放賄款事宜後，由劉榮和將行賄名
單交付楊秋月據以發放賄款予高勝宏等三人云云，並未認定該行
賄名單共幾紙，以及屬於何人所有，亦未認定行賄名單係乙○○
所交出；乃其理由欄卻敘述，復有行賄名單二紙扣案可證，但又
謂楊秋月供稱，劉榮和交付二張白色便條紙及一張藍色便條紙之
行賄名單等情（見原判決第十三頁第十三、十四列及第十七列至
第十九列），究竟行賄名單係二張或三張，尚欠明白，而逕行諭
知沒收行賄名單二紙，已屬可議。又原判決理由復敘述，扣案行
賄名單二張係乙○○交付劉榮和轉交楊秋月行賄選民，自屬乙○
○所有，並供本件犯罪之用，應宣告沒收云云（見原判決第二十
五頁第十四列至第十七列），尤與前述事實欄認定之事實顯然不
一致，自屬理由矛盾。(二)、原判決事實欄認定楊秋月在秀巒村民
宅內，於七時四十九分、七時五十二分及七時五十三分連續交付
各一千元之賄賂予高勝宏、溫春雨、田勝賢等三人云云（見原判
決第三頁第四列至第七列）。但其理由欄敘述，依調查局搜證錄
影帶螢幕顯示，七點四十九分十二秒時楊秋月與劉榮和二人有擦
身，劉榮和有交某物品到楊秋月右手之動作，楊秋月右手多出白
白的東西（楊秋月稱劉榮和當時即交付名冊至其右手，證人劉榮
和則證稱沒有交付何物，也沒見過該便條紙），七點五十二分有
一名男子進入該房間與楊秋月交談，楊秋月低頭看東西，五十二
分五十四秒，楊秋月抬起頭來，右手伸到右邊口袋再掏出來，該
名男子離去，五十三分三十八秒又有一名男子進入，楊秋月又低
頭看東西，五十四分零五秒，楊秋月又再從右邊掏出東西，該名
男子又離去，五十四分五十六秒，一名戴帽子男子進入，先在房
內走晃一圈，接近楊秋月，楊又低頭看東西，不時抬頭往窗外看
。五十五分五十四秒楊秋月抬起頭來後幾秒，該名男子離去（楊
秋月指稱低頭動作是在看三紙名單，手伸入口袋是掏錢動作，並
發放賄款給該三名男子），七點五十八分時一名女子進入，與被
告乙○○交談，五十九分時調查站人員衝入等情，已據原審勘驗
明確，並有筆錄在卷云云（見原判決第十二頁第二十一列至第十
三頁第六列）。此錄影帶所顯示之三名賄選之男子是否即係高勝
宏、溫春雨、田勝賢三人？抑或另有他人賄選？原判決並未明確
論述；又此錄影帶中之三名男子倘係高勝宏等三人無訛，何以錄
影帶顯示之犯罪時間與原判決事實欄認定者不同？實不能無疑。
原判決對此未予釐清並說明其理由，尚嫌疏誤。(三)、原判決敘述
，調查員在楊秋月皮包內查獲尚未發出之賄款十萬元、及在楊秋
月車上起出乙○○所持尚未發出之賄款五萬五千元，另在田勝賢
身上起出賄款一千元，又溫春雨經通知到案後亦提出一千元賄款
，共計賄款十五萬七千元，均應依公職人員選舉罷免法第九十條
之一第三項規定宣告沒收云云（見原判決第二十五頁第八列至第
十二列）。但楊秋月在第一審供述，到下田埔集會所的前一天，
乙○○交給伊十萬元付給賄選名單上的人，但因為那十萬元是一
疊錢，所以伊就用自己的錢先墊，事後再由那十萬元內扣回等語
（見第一審卷第一二八頁）。此部分供詞並經原判決採為論罪之
證據（見原判決第十一頁第十七列至第二十列）。如果無訛，則
扣案由楊秋月皮包內搜獲之十萬元，其中三千元（即楊秋月代墊
發給高勝宏、溫春雨、田勝賢三人各一千元部分）應扣還予楊秋
月，則該十萬元能否全部沒收？尚有疑問；另楊秋月交付予田勝
賢、溫春雨各一千元賄款部分，既已交付田、溫二人所有，且其
二人因此觸犯刑法第一百四十三條第一項之投票受賄罪，則上述
各一千元賄款，依同條第二項之規定，亦應在田勝賢、溫春雨二
人妨害投票罪案件中宣告沒收之，為何得以在本件上訴人等違反
公職人員選舉罷免法判決內併予沒收？原判決對此等疑問並未詳
細說明其理由，而逕予宣告沒收，尚嫌理由不備。(四)、原判決理
由（第貳部分、第(三)段之５及第(五)段之１）論述，依據楊秋月、
乙○○及甲○○○○之妻露妮．萊撒之供詞，認定在楊秋月皮包
內查獲之十萬元賄款，係露妮．萊撒交付予乙○○轉交給楊秋月
者，固屬無訛。但此十萬元之交付，露妮．萊撒之動機、目的為
何？是否受甲○○○○之指示而為？甲○○○○事前是否知情？
原審對此並未深入調查、詳細說明，逕認乙○○將此款交予楊秋
月行賄選民，「自係出於被告甲○○○○之意」，且乙○○、楊
秋月負責發放賄款，係屬選舉責任分工常態，「自不得以被告甲
○○○○未實際交付賄款，即認與甲○○○○無關」云云（見原
判決第十九頁第三列至第十列），尚嫌推測之詞，及理由不備之
違誤。上訴人等上訴意旨，均指摘原判決不當，非無理由，應認
仍有撤銷發回更審之原因。至原判決認為無罪（即不另為無罪諭
知）部分，因與前開發回部分有審判不可分之關係，爰一併發回
更審。附此敘明。
據上論結，應依刑事訴訟法第三百九十七條、第四百零一條，判
決如主文。
中    華    民    國  九十五  年    六    月   十五   日
                      最高法院刑事第四庭
                          審判長法官  吳  雄  銘
                                法官  池  啟  明
                                法官  劉  介  民
                                法官  郭  毓  洲
                                法官  韓  金  秀
      本件正本證明與原本無異
                                      書  記  官
中    華    民    國  九十五  年    六    月   二十   日
                                                      Y


司法院資訊處製作；財團法人民間司法改革基金會備份。
